【裁判字號】    95,上訴,87
【裁判日期】    950227
【裁判案由】    偽造有價證券
【裁判全文】
臺灣高等法院高雄分院刑事判決          95年度上訴字第87號
上  訴  人  臺灣高雄地方法院檢察署檢察官
被      告  甲○○
指定辯護人  本院公設辯護人  孫妙岑
上列上訴人因被告偽造有價證券案件，不服臺灣高雄地方法院94
年度訴字第3160號中華民國94年12月7 日第一審判決（起訴案號
：臺灣高雄地方法院檢察署94年度偵緝字第1532號），提起上訴
，本院判決如下：
     主  文
上訴駁回。
     理  由
一、公訴意旨略以：甲○○因缺錢使用，於民國（下同）91年5
    月23日，至高雄市三民區○○○路4 號陳玉通經營之三通當
    舖，以其當時使用之車牌號碼ZK-118號營業小客車，向該當
    舖質借新台幣（下同）3 萬元，當舖員工陳義文要求甲○○
    須另簽發有共同發票人簽名之本票1 紙作為擔保憑證，甲○
    ○乃未經其前妻丙○○之同意或授權，即在自己為發票人、
    發票日為91年5 月23日、票號第TH048418號、票面金額3 萬
    元之本票1 紙上，偽造丙○○之署押於發票人欄，使丙○○
    成為該本票之共同發票人，並當場行使交付陳義文作為借款
    擔保之用。嗣因邱濟維未按時清償，陳玉通乃發現上情，並
    向台灣高雄地方法院檢察署檢察官提起告訴。因認被告甲○
    ○涉犯刑法第201 條第1 項、第2 項之行使偽造有價證券罪
    嫌。
二、公訴人認被告甲○○涉有上揭刑法行使偽造有價證券罪嫌，
    無非係以證人丙○○於警詢中及於原審法院高雄簡易庭93年
    雄簡移調字第158 號丙○○訴請確認本案本票債權關係不存
    在事件之審理中，已分別陳述「本案本票確非伊簽發、亦未
    授權或同意被告簽具伊名義於發票人欄」；證人即告訴代理
    人陳義文於檢察官偵查中證稱：本票上「丙○○」名義係被
    告親簽，當時丙○○並未在場等語，及有本案本票1 紙等可
    參，而丙○○在上開民事開庭時，經法官當庭諭令被告書寫
    丙○○之姓名，其筆劃勾稽，與該本票上之「丙○○」簽名
    相同等情，為其論據。
三、按犯罪事實應依證據認定之，無證據不得認定犯罪事實。又
    不能證明被告犯罪者，應諭知無罪之判決，刑事訴訟法第
    154 條第2 項、第301 條第1 項分別定有明文。又事實之認
    定，應憑證據，如未能發現相當證據，或證據不足以證明，
    自不能以推測或擬制之方法，為裁判基礎（最高法院40年台
    上字第86號判例參照）。按被告以外之人於檢察事務官、司
    法警察官或司法警察調查中所為之陳述，與審判中不符時，
    其先前之陳述具有較可信之特別情況，且為證明犯罪事實存
    否所必要者，得為證據，刑事訴訟法第159 條之2 定有明文
    。經查，證人丙○○於警詢中證稱：伊並未同意被告簽具伊
    名義於本案本票上，對此亦不知情等語（見94年偵字第1135
    4 號卷第5 頁），被告亦不同意該警詢筆錄具有證據能力；
    而丙○○於原審法院審理中證稱：其確有同意被告簽具伊名
    義於本案本票之發票人欄，亦同意為被告本案債務保證等語
    （見原審卷94年11月13日筆錄）；足見丙○○於警詢及於原
    審審理中之陳述內容有實質不一致之情形。上揭丙○○警詢
    中之陳述雖為證明被告犯罪事實存否所必要，惟丙○○是否
    同意被告簽具伊名義於本案發票人欄一事，既與自身是否負
    擔本案票據債務有重大利害關係，且檢察官亦未舉證證明該
    警詢筆錄有何較可信之特別情況，是依前開刑事訴訟法第
    159 條之2 之規定，不得作為本案證據使用，而無證據能力
    。至丙○○於上開原審簡易庭審理中，以原告之地位向法官
    所為陳述之筆錄，業經被告及其辯護人於原審審理時同意作
    為證據，且本院審酌該陳述作成時之情形，係在法官面前作
    成，亦無何不當外力介入之情事，自應認有證據能力，合先
    明。
四、訊據被告甲○○固不否認曾於上揭時地簽具自己及「丙○○
    」之名義於上揭本票之發票人欄中，並持向乙○○之受僱人
    陳義文行使，惟否認有何行使偽造有價證券之犯行，辯稱：
    丙○○係伊前妻，2 人於87年間離婚，然兩名子女由伊監護
    扶養，伊缺錢時亦會向丙○○借貸，但都有償還，此次伊因
    要繳車貸，於前1 日中午即致電丙○○，告以要向他人借錢
    ，可能要簽發本票，需請她幫忙當保證人，丙○○考慮後便
    應允為其保證，並同意伊簽發本票，次日伊至當舖時再次致
    電丙○○，再轉由三通當舖員工與丙○○確認願任本票之共
    同發票人無誤。伊有獲丙○○之授權及同意，並非偽造等語
    。
五、上揭本票發票人欄之被告及「丙○○」2 人名義，均為被告
    本人於91年5 月23日簽具，並由被告持向三通當舖員工陳義
    文行使，作為以車輛質借3 萬元之擔保，而被告與丙○○原
    係夫妻，2 人於87年5 月12日離異等情，業據被告坦認不諱
    ，並經證人丙○○、陳義文到庭證述屬實，並有丙○○戶籍
    謄本、本票影本各1 紙附卷可按，此部分事實固可認定。但
    查：
  (一)證人丙○○於原審審理中到庭證稱：伊與被告87年離異後，
    除因小孩之事外，均很少聯絡。當時被告確有打電話給伊，
    說他缺錢，請伊幫忙，但伊沒有錢可借被告，被告便說要向
    他人借錢，請伊幫忙擔任保證人，並說他會自己還錢，伊念
    在曾是夫妻情誼，便應允被告，亦同意被告用伊名義簽發票
    據作擔保。之後電話中尚有一不知名之男子與伊對話，說被
    告要向他們借錢，金額不多、幾萬塊而已，要伊為被告作擔
    保，伊亦有同意等語（見原審卷第35頁至第39頁）。另證人
    即三通當舖員工陳義文除於檢察官偵查中已具結證稱：被告
    在簽開本票時，有與丙○○聯絡，我們亦有與彭女通電話，
    她有同意當保證人等語（偵緝字第1532號卷第36頁）外，其
    於原審審理中復證稱：其當時係三通當舖之助理，當日係店
    長與被告之妻通電話，伊有在場，有聽到店長問丙○○之姓
    名、住址，並說她先生（即被告）要借一筆錢，問伊是否願
    意擔保等語（見原審卷第46頁），此與上揭丙○○證稱與被
    告以外之不知名男子之對話內容，尚屬相符。足見丙○○確
    有同意為被告擔任本案票據債務之保證人，亦有同意被告簽
    立伊名義於本案本票之發票人欄。
  (二)證人丙○○雖曾於94年5 月3 日警詢中證稱：伊並未同意被
    告簽具伊名義於本票上，對此亦不知情等語（見94年偵字第
    11354 號卷第5 頁）；其於93年4 月8 日向原審法院就本票
    債務對三通當舖負責人陳玉良提起「確認本票債權關係不存
    在」之訴，於該案審理中丙○○亦陳稱：並未授權被告簽發
    本票，亦不知道有此筆本票債務等語（見原審高雄簡易庭93
    年雄簡移調字第158 號卷第15頁），此確與其上揭於原審審
    判中之證述互有歧異。就此，丙○○於原審審理中證稱：因
    被告有太多類似之債務糾紛，伊常受不明人士電話騷擾，且
    伊於93年2 月間受陳玉良追索本案本票債務時，距事發時間
    已久，其間伊甚少與被告聯絡，亦從未就此事與被告商討，
    以為被告已經解決，再伊當時看本票上之簽名確非伊所為，
    故根本不記得是被告那一件債務糾紛，始誤認未曾同意被告
    簽發本案本票，而向法院訴請確認本票債務關係不存在；該
    案被告（即陳玉良）訴訟代理人於審理中向伊表示將找被告
    要錢，伊沒有付出任何條件、亦未付出任何金錢，即與陳玉
    良成立調解，嗣後伊亦未與被告聯絡此事，亦未仔細回想，
    故於94年5 月3 日經警方通知製作筆錄時，答稱並未同意被
    告簽發本票，直至94年10月間被告向伊講這件事，仔細回想
    後，始慢慢想起確曾同意被告簽發本案本票之事等語（見原
    審卷第37頁至第44頁）。另經證人即三通當舖職員陳義文於
    原審審理中到庭證稱：上揭丙○○所提確認本票債權關係不
    存在之訴中，法官稱筆跡比對結果並非丙○○所簽，我們之
    後亦認為對丙○○之債權並不存在，故拋棄了對丙○○之本
    票債權之請求等語（見原審卷第47頁）。再依原審法院高雄
    簡易庭93年雄簡移調字第158 號丙○○訴請確認本案本票債
    權關係不存在事件卷宗，丙○○於93年3 月10日起訴，於同
    年4 月8 日開庭即經法官當庭諭知移付調解，並於當日調解
    成立，調解成立內容為該案被告陳玉良拋棄對該案原告丙○
    ○包括本案本票債權在內之一切民事上請求，此有該案卷第
    15頁至第20頁可稽。綜上，足見丙○○於87年間與被告離異
    後，於91年5 月23日在電話中應允被告代行簽發自己為發票
    人之本票予告訴人，作為被告借款之擔保，惟因被告對外負
    債累累，丙○○又時常受被告債權人催討債務之累，且事經
    約2 年之久始遭陳玉良持本票追索，則丙○○主觀上對此事
    已不復記憶，或將之與被告其他債務混淆誤認，而認為均與
    自己無關，實有可能，並據此訴請確認本案本票債務關係不
    存在，亦屬正常。且自法官當庭比對筆跡，曉諭陳玉良訴訟
    代理人該發票人名義確非丙○○親簽，陳玉良即認為丙○○
    並非債務人，願意拋棄對丙○○一切本票上之權利並成立調
    解為止，均在93年4 月8 日當天，衡諸常理，丙○○當不會
    因提起上揭訴訟而深究是否曾同意被告代行簽名，主觀上自
    仍認為自己從未同意被告簽發本票。嗣因陳玉良向被告提起
    本案告訴，經警方通知丙○○於94年5 月3 日製作筆錄，丙
    ○○仍將此筆本票債務與被告所負他筆債務混淆誤認，而認
    與自己無關，亦可由當日丙○○警詢時陳稱：「我覺得甲○
    ○很可惡，且給我帶來很多的麻煩」等語（見94年偵字第
    11354 號卷第5 頁）即明。是以，丙○○於94年5 月3 日警
    詢中之陳述，及向原審法院提起確認本票債務關係不存在之
    訴之陳述，雖均與原審審理中之證述不符，且互有矛盾，惟
    此乃因丙○○先前記憶不明、並有混淆誤認所致，尚不足減
    損丙○○上揭於原審審理中證述之證明力。丙○○證稱被告
    遭起訴後始告知此事，經伊慢慢回想才想起確有同意被告簽
    發本票等語，應堪採信。
六、綜上諸情，丙○○於原審審理中之證述雖與其先前於警詢之
    陳述及於上揭確認本票債權關係不存在訴訟中之陳述不符，
    惟尚難以此即論丙○○於原審審理中證述已同意被告簽發票
    據等語不可採，自堪認被告於91年5 月23日簽具丙○○之名
    義於本案本票發票人欄上，已得丙○○之同意，而難論被告
    以偽造本案有價證券之犯行。此外，依卷內現存之證據資料
    ，尚不能排除被告未為本件犯行之合理懷疑，而無從使本院
    確信被告有罪偽造有價證券之犯行，原審因而諭知被告無罪
    ，洵無不合。檢察官上訴仍執丙○○於警詢時之陳述及在上
    開民事案件中之聲明，認被告確有偽簽丙○○之署押於本票
    上之犯行，指摘原判決諭知被告無罪為不當，非有理由，應
    予駁回。
據上論斷，應依刑事訴訟法第368條，判決如主文。
本案經檢察官許月雲到庭執行職務。
中    華    民    國    95    年    2     月    27    日
                  刑事第四庭    審判長法  官  蕭權閔
                                      法  官  林水城
                                      法  官  陳吉雄
以上正本證明與原本無異。
如不服本判決應於收受本判決後10日內向本院提出上訴書狀，其
未述上訴理由者，並得於提起上訴後10日內向本院補提理由書
狀（均須按他造當事人之人數附繕本)「 切勿逕送上級法院」。
中    華    民    國    95    年    3     月    2     日
                                書   記   官  梁美姿
                                                      Ｆ


司法院資訊處製作；財團法人民間司法改革基金會備份。
